---
title: "R LadiesLima Analizar datos electorales con R"
author: "Marylía Cruz"
date: "29/08/2020"
output:
  html_document:
    df_print: paged
---



**<span style="color:blue">ÍNDICE</span>**

1. [Descargar las bases de datos](#id1)
2. [Cambiar de directorio de trabajo](#id2)
3. [Abrir la base de datos](#id3)
4. [Manejo de las bases de datos](#id4)
5. [PREGUNTA 1: ¿Se ha incrementado la participación política de las mujeres en las elecciones provinciales?](#id5)
6. [PREGUNTA 2: ¿A qué cargos postulan más las mujeres en elecciones provinciales?](#id6)
7. [PREGUNTA 3: ¿En qué provincias postulan más las mujeres a las alcadías provinciales?"](#id7)



**<span style="color:blue">DESARROLLO</span>**

**[Descargar las bases de datos](#mark)<a name="id1"></a>**

Descargar las bases de candidatos de las elecciones municipales provinciales del 2002, 2006, 2010, 2014 y 2018 del siguiente link: https://infogob.jne.gob.pe/BaseDatos 

**[Cambiar de directorio de trabajo](#mark)<a name="id2"></a>**

Una vez descargadas las bases de datos, crea una carpeta en tu ordenador donde se ubiquen todas las bases de datos a utilizar. En mi caso, cree la carpeta TallerRLadiesLima.
Coloco la ruta de trabajo de la carpeta donde estan almacenadas las bases de datos que se utilizarán.

```{r}
setwd("~/Documentos/12 PUCP-Docencia/R ladies/Provincias")
```

**[Abrir la base de datos](#mark)<a name="id3"></a>**

```{r}
library(readxl) #install.packages("readxl")
Candidatos2002 <- read_excel("MUNICIPAL PROVINCIAL 2002\\ERM2002_Candidatos_Provincial.xlsx")
Candidatos2006 <- read_excel("MUNICIPAL PROVINCIAL 2006\\ERM2006_Candidatos_Provincial.xlsx")
Candidatos2010 <- read_excel("MUNICIPAL PROVINCIAL 2010\\ERM2010_Candidatos_Provincial.xlsx")
Candidatos2014 <- read_excel("MUNICIPAL PROVINCIAL 2014\\ERM2014_Candidatos_Provincial.xlsx")
Candidatos2018 <- read_excel("MUNICIPAL PROVINCIAL 2018\\ERM2018_Candidatos_Provincial.xlsx")

Ubigeo <- read_excel("Ubigeo.xlsx")
```

**[Manejo de las bases de datos](#mark)<a name="id4"></a>**

El comando "names" muestra el nombre de las variables.

```{r}
names(Candidatos2002)
names(Candidatos2006)
names(Candidatos2010)
names(Candidatos2014)
names(Candidatos2018)
```

Creo una nueva variable "anio" que indica el año de elección en cada base de datos

```{r}
Candidatos2002$anio=2002
Candidatos2006$anio=2006
Candidatos2010$anio=2010
Candidatos2014$anio=2014
Candidatos2018$anio=2018
```


Utilizar el comando "merge" para juntar las bases de datos de los candidatos de las elecciones provinciales y la de ubigeo. 

```{r}
Candidatos2002_ubigeo=merge(Candidatos2002,Ubigeo,by.x="Provincia",by.y="Provincia")
Candidatos2006_ubigeo=merge(Candidatos2006,Ubigeo,by.x="Provincia",by.y="Provincia")
Candidatos2010_ubigeo=merge(Candidatos2010,Ubigeo,by.x="Provincia",by.y="Provincia")
Candidatos2014_ubigeo=merge(Candidatos2014,Ubigeo,by.x="Provincia",by.y="Provincia")
Candidatos2018_ubigeo=merge(Candidatos2018,Ubigeo,by.x="Provincia",by.y="Provincia")
```

Junto todas las bases de datos en una sola base de datos. 

```{r}
lista=list(Candidatos2002_ubigeo,Candidatos2006_ubigeo,Candidatos2010_ubigeo,Candidatos2014_ubigeo,Candidatos2018_ubigeo)
#list = crea una lista de elementos
# rbind= junta filas de distintas bases de datos
# do.call =  repite una acción del código
# as.data.frame =  como base de datos
Candidatos=as.data.frame(do.call(rbind,lista))
```

Definir las variables según el tipo

```{r}
str(Candidatos)
Candidatos$Sexo=as.factor(Candidatos$Sexo)
Candidatos$Cargo=as.factor(Candidatos$Cargo)
```



**[PREGUNTA 1: ¿Se ha incrementado la participación política de las mujeres en las elecciones provinciales?](#mark)<a name="id5"></a>**

```{r,echo=TRUE}
names(Candidatos)
```

Tabla de frecuencia 

```{r}
tablaresumen=table(Candidatos$Sexo,Candidatos$anio)
as.data.frame(tablaresumen)
```

Tablas de porcentajes

```{r}
prop.table(table(Candidatos$Sexo,Candidatos$anio),2)
prop.table(table(Candidatos$Sexo,Candidatos$anio),2)*100
```
Gráficos sencillos.

```{r}
barplot(prop.table(tablaresumen,2)*100,
        main = "Resultados de la encuesta",
        xlab = "Frecuencias relativas (%)",
        legend = T,
        width = 0.5, ylim = c(0, 2.5),
        horiz = T)
```
Preparar datos para usar "ggplot2"

Uso el comando "aggregate" para resumir tablas y calcular la suma total de candidatos por años

```{r}
tabla_general=aggregate(Freq ~ Var2, data = tablaresumen, sum)

```

Usar el comando "merge" para juntar la tabla anterior con la tabla resumen
```{r}
Candidatos_tabla1=merge(tablaresumen,tabla_general,by=c("Var2"))
```

Calcular los porcentajes  y renombrar los nombres de la variables nuevas de la tabla.
```{r}
Candidatos_tabla1$porcentaje=Candidatos_tabla1$Freq.x/Candidatos_tabla1$Freq.y
names(Candidatos_tabla1) <- c("anio", "Sexo","Frecuencia","Total_Candidatos","Porcentaje")
Candidatos_tabla1
```
```{r}
Candidatos_tabla1$anio=as.numeric(Candidatos_tabla1$anio)
```


Paquetes para los gráficos estáticos

```{r,message=FALSE}
#install.packages("dplyr")
library(dplyr)

#install.packages("ggplot2")
library(ggplot2)
```

scale_x_discrete(labels=c("2002","2006","2010","2014","2018")

```{r}
grafico1estatico=ggplot(Candidatos_tabla1,aes(x=anio, y=Porcentaje, group=Sexo,
                             color=Sexo))+
  geom_line(size=3) +
  scale_y_continuous(labels = scales::percent_format(accuracy = 1))+
  labs(x="Año de la elección",y="Porcentaje de Candidatos",title="Gráfico estático") 
grafico1estatico+ scale_x_discrete(limits=c("2002","2006","2010","2014","2018"))
```


```{r,message=FALSE}
#install.packages("gganimate")
library(gganimate)


#install.packages("gifski")
library(gifski)

#install.packages("av")
library(av)
```

```{r}
grafico1dinamico=ggplot(Candidatos_tabla1,aes(x=anio, y=Porcentaje, group=Sexo,
                             color=Sexo))+
  geom_line(size=3) +
  scale_y_continuous(labels = scales::percent_format(accuracy = 1))+
  labs(x="año de la elección",y="Porcentaje de Candidatos",title="Gráfico animado de candidaturas a nivel provincial" ) + 
  transition_reveal(anio)

grafico1dinamico + scale_x_discrete(limits=c("2002","2006","2010","2014","2018"))
```


**[PREGUNTA 2: ¿A qué cargos postulan más las mujeres en elecciones provinciales?](#mark)<a name="id6"></a>**

```{r}
tabla=as.data.frame(table(Candidatos$Sexo,Candidatos$anio,Candidatos$Cargo))
tabla
```

```{r}
tabla_frecuencia=aggregate(Freq ~ Var2+Var3, data = tabla, sum)
tabla_frecuencia
```

```{r}
Candidatos_tabla2=merge(tabla,tabla_frecuencia,by=c("Var2","Var3"))

Candidatos_tabla2$porcentaje=Candidatos_tabla2$Freq.x/Candidatos_tabla2$Freq.y
```

```{r}
names(Candidatos_tabla2) <- c("anio", "Cargo","Sexo","Frecuencia","Total_Candidatos","Porcentaje")

Candidatos_tabla2$anio=as.numeric(Candidatos_tabla2$anio)

Candidatos_tabla2
```


Gráfico estático

```{r}
grafico2estatico=ggplot(Candidatos_tabla2,aes(x=anio, y=Porcentaje, group=Sexo,
           color=Sexo))+
  geom_line(size=3) +
  scale_y_continuous(labels = scales::percent_format(accuracy = 1))+
  labs(x="año de la elección",y="Porcentaje de Candidatos",title="Gráfico animado") + 
  facet_wrap(~Cargo,ncol=2,strip.position = "top")

grafico2estatico+ scale_x_discrete(limits=c("2002","2006","2010","2014","2018"))
```

Gráfico dinámico

```{r}
grafico2dinamico=ggplot(Candidatos_tabla2,aes(x=anio, y=Porcentaje, group=Sexo,
             color=Sexo))+
  geom_line(size=3) +
  scale_y_continuous(labels = scales::percent_format(accuracy = 1))+
  labs(x="año de la elección",y="Porcentaje de Candidatos",title="Gráfico animado") + 
  facet_wrap(~Cargo,ncol=2,strip.position = "top")+
  transition_reveal(anio)

grafico2dinamico+ scale_x_discrete(limits=c("2002","2006","2010","2014","2018"))

```


**[PREGUNTA 3: ¿En qué provincias postulan más las mujeres a las alcadías provinciales?](#mark)<a name="id7"></a>**