---
title: "R LadiesLima Analizar datos electorales con R"
author: "Marylía Cruz"
date: "29/08/2020"
output:
  html_document:
    df_print: paged
---



**<span style="color:blue">ÍNDICE</span>**

1. [Descargar las bases de datos](#id1)
2. [Cambiar de directorio de trabajo](#id2)
3. [Abrir la base de datos](#id3)
4. [Manejo de las bases de datos](#id4)
5. [PREGUNTA 1: ¿Se ha incrementado la participación política de las mujeres en las elecciones provinciales?](#id5)
6. [PREGUNTA 2: ¿A qué cargos postulan más las mujeres en elecciones provinciales?](#id6)
7. [PREGUNTA 3: ¿En qué provincias postulan más las mujeres?"](#id7)
8. [PREGUNTA 4: ¿En qué provincias postulan más las mujeres a las alcadías provinciales?"](#id8)



**<span style="color:blue">DESARROLLO</span>**

**[Descargar las bases de datos y los paquetes a utilizar ](#mark)<a name="id1"></a>**

Descargar las bases de candidatos de las elecciones municipales provinciales del 2002, 2006, 2010, 2014 y 2018 del siguiente link: https://infogob.jne.gob.pe/BaseDatos 

```{r}
#install.packages("dplyr")
library(dplyr) # para el gráfico estático

#install.packages("ggplot2")
library(ggplot2) # para el gráfico estático

#install.packages("gganimate")
library(gganimate) # para el gráfico animado

#install.packages("gifski")
library(gifski)  # para el gráfico animado

#install.packages("av")
library(av) # para el gráfico animado
```

**[Cambiar de directorio de trabajo](#mark)<a name="id2"></a>**

Una vez descargadas las bases de datos, crea una carpeta en tu ordenador donde se ubiquen todas las bases de datos a utilizar. En mi caso, cree la carpeta TallerRLadiesLima.
La ruta es mi carpeta es "~/Documentos/GitHub/TallerRLadiesLima"
Si no sabes la ruta de tu carpeta, también puede ir al menú : SESION-SET WORKING DIRECTORY-CHOOSE DIRECTORY

```{r}
setwd("~/Documentos/GitHub/TallerRLadiesLima/Bases de datos")
```

**[Abrir la base de datos](#mark)<a name="id3"></a>**

```{r}
library(readxl) #install.packages("readxl")
Candidatos2002 <- read_excel("ERM2002_Candidatos_Provincial.xlsx")
Candidatos2006 <- read_excel("ERM2006_Candidatos_Provincial.xlsx")
Candidatos2010 <- read_excel("ERM2010_Candidatos_Provincial.xlsx")
Candidatos2014 <- read_excel("ERM2014_Candidatos_Provincial.xlsx")
Candidatos2018 <- read_excel("ERM2018_Candidatos_Provincial.xlsx")

Ubigeo <- read_excel("Ubigeo.xlsx")
```

**[Manejo de las bases de datos](#mark)<a name="id4"></a>**

El comando "names" muestra el nombre de las variables.

```{r}
names(Candidatos2002)
names(Candidatos2006)
names(Candidatos2010)
names(Candidatos2014)
names(Candidatos2018)
```

Creo una nueva variable "anio" que indica el año de elección en cada base de datos

```{r}
Candidatos2002$anio=2002
Candidatos2006$anio=2006
Candidatos2010$anio=2010
Candidatos2014$anio=2014
Candidatos2018$anio=2018
```



Junto todas las bases de datos en una sola base de datos. 

```{r}
lista=list(Candidatos2002,Candidatos2006,Candidatos2010,Candidatos2014,Candidatos2018)
#list = crea una lista de elementos
# rbind= junta filas de distintas bases de datos
# do.call =  repite una acción del código
# as.data.frame =  como base de datos
Candidatos=as.data.frame(do.call(rbind,lista))
```


Utilizar el comando "merge" para juntar las bases de datos de los candidatos de las elecciones provinciales y la de ubigeo. 


```{r}
Candidatos=merge(Candidatos,Ubigeo,by.x="Provincia",by.y="Provincia")
names(Candidatos)
```

Definir las variables según el tipo

```{r}
str(Candidatos)
Candidatos$Sexo=as.factor(Candidatos$Sexo)
Candidatos$Cargo=as.factor(Candidatos$Cargo)
```



**[PREGUNTA 1: ¿Se ha incrementado la participación política de las mujeres en las elecciones provinciales?](#mark)<a name="id5"></a>**


##### CREANDO TABLAS

El comando "table" siver para crear tablas de frecuencias.
```{r}
tablaresumen=table(Candidatos$Sexo,Candidatos$anio)
```


```{r}
# El comando "prop.table" siver para crear tablas de proporciones
# El número 2  indica que se desea porcentajes por columnas.
# Se coloca *100 para multiplicar por 100 las proporciones de 0 a 1.
prop.table(table(Candidatos$Sexo,Candidatos$anio),2)*100
round(prop.table(table(Candidatos$Sexo,Candidatos$anio),2)*100)
```


##### GRAFICO SENCILLO SIN GGPLOT2

```{r}
###El comando "barplot" se utiliza para realizar gráfico de barras  
barplot(prop.table(tablaresumen,2)*100,
        xlab = "Frecuencias relativas (%)",
        legend = T,
        width = 0.3, ylim = c(0, 1.5),
        horiz = T)
```


##### INSUMOS PARA GRÁFICO

```{r}
#tablaresumen=table(Candidatos$Sexo,Candidatos$anio)
as.data.frame(tablaresumen)
```


```{r}
#Uso el comando "aggregate" para resumir tablas y calcular la suma total de candidatos por años
tabla_general=aggregate(Freq ~ Var2, data = tablaresumen, sum)
```


```{r}
#Usar el comando "merge" para juntar la tabla anterior con la tabla resumen
Candidatos_tabla1=merge(tablaresumen,tabla_general,by=c("Var2"))
```


Calcular la proporción de la cantidad de mujeres y la cantidad total de candidatos
```{r}
Candidatos_tabla1$Proporcion=Candidatos_tabla1$Freq.x/Candidatos_tabla1$Freq.y
```

Se crea una lista de nombres nuevos para renombrar  Candidatos_tabla1.

```{r}
names(Candidatos_tabla1) <- c("anio", "Sexo","Frecuencia","Total_Candidatos","Proporcion")
```

Redefino el formato de la variable anio . Utilizo el comando "as.numeric" para definir como variable numérica a anio.

```{r}
Candidatos_tabla1$anio=as.numeric(Candidatos_tabla1$anio)
```


##### GRÁFICO ESTÁTICO

```{r}
grafico1estatico=ggplot(Candidatos_tabla1,aes(x=anio, y=Proporcion, group=Sexo,
                                              color=Sexo))+
  geom_line(size=3) +
  scale_y_continuous(labels = scales::percent_format(accuracy = 1))+
  labs(x="Año de la elección",y="Porcentaje de Candidatos",title="Gráfico estático de candidaturas a nivel provincial") 

grafico1estatico+ scale_x_discrete(limits=c("2002","2006","2010","2014","2018"))

```



##### GRÁFICO ANIMADO

```{r}
grafico1dinamico=ggplot(Candidatos_tabla1,aes(x=anio, y=Proporcion, group=Sexo,
                                              color=Sexo))+
  geom_line(size=3) +
  scale_y_continuous(labels = scales::percent_format(accuracy = 1))+
  labs(x="año de la elección",y="Porcentaje de Candidatos",title="Gráfico animado de candidaturas a nivel provincial" ) + 
  transition_reveal(anio)
```

```{r}
grafico1dinamico + scale_x_discrete(limits=c("2002","2006","2010","2014","2018"))
```

Guardar el gif
```{r}
anim_save("grafico1dinamico.gif")
```


**[PREGUNTA 2: ¿A qué cargos postulan más las mujeres en elecciones provinciales?](#mark)<a name="id6"></a>**


#####  INSUMOS PARA GRÁFICO

Uso el comando "table" para crear una tabla de frecuencia de sexo, anio y cargo.
```{r}
tabla=as.data.frame(table(Candidatos$Sexo,Candidatos$anio,Candidatos$Cargo))
tabla
```

El comando "aggregate" sirve crear una tabla para calcular cantidad total de candidatos y de cantidad total de candidatos a regidores a nivel provincial

```{r}
tabla_frecuencia=aggregate(Freq ~ Var2+Var3, data = tabla, sum)
tabla_frecuencia
```

Uso el comando "merge" para unir las dos tablas anteriores
```{r}
Candidatos_tabla2=merge(tabla,tabla_frecuencia,by=c("Var2","Var3"))
Candidatos_tabla2
```

Calculo la proporción de candidatos por sexo
```{r}
Candidatos_tabla2$Proporcion=Candidatos_tabla2$Freq.x/Candidatos_tabla2$Freq.y
```

Se crea una lista de nombres nuevos para renombrar  Candidatos_tabla2
```{r}
names(Candidatos_tabla2) <- c("anio", "Cargo","Sexo","Frecuencia","Total_Candidatos","Proporcion")
```

Redefino el formato de la variable anio . Utilizo el comando "as.numeric" para definir como variable numérica a anio.
```{r}
Candidatos_tabla2$anio=as.numeric(Candidatos_tabla2$anio)
```

#####  GRÁFICO ESTÁTICO
```{r}
grafico2estatico=ggplot(Candidatos_tabla2,aes(x=anio, y=Proporcion, group=Sexo,
                                              color=Sexo))+
  geom_line(size=3) +
  scale_y_continuous(labels = scales::percent_format(accuracy = 1))+
  labs(x="Año de la elección",y="Porcentaje de Candidatos",title="Gráfico estático de candidatos según el cargo al que postula") + 
  facet_wrap(~Cargo,ncol=2,strip.position = "top")
grafico2estatico+ scale_x_discrete(limits=c("2002","2006","2010","2014","2018"))
```

##### GRÁFICO ANIMADO
```{r}
grafico2dinamico=ggplot(Candidatos_tabla2,aes(x=anio, y=Proporcion, group=Sexo,
                                              color=Sexo))+
  geom_line(size=3) +
  scale_y_continuous(labels = scales::percent_format(accuracy = 1))+
  labs(x="Año de la elección",y="Porcentaje de Candidatos",title="Gráfico animado de candidatos según el cargo al que postula") + 
  facet_wrap(~Cargo,ncol=2,strip.position = "top")+
  transition_reveal(anio)
grafico2dinamico+ scale_x_discrete(limits=c("2002","2006","2010","2014","2018"))
```

Guardar el gif
```{r}
anim_save("grafico2dinamico.gif")
```


**[PREGUNTA 3: ¿En qué provincias postulan más las mujeres?](#mark)<a name="id7"></a>**


Crear una tabla de conteo de alcaldes mujeres y varones por cada provincia

```{r}
TabladeConteo=as.data.frame(table(Candidatos$Sexo,Candidatos$anio,Candidatos$UBIGEO))
```

Crear la tabla de mujeres , y otra de varones

```{r}
CandidatAs <- subset(TabladeConteo, TabladeConteo$Var1 == "Femenino")
CandidatOs <- subset(TabladeConteo, TabladeConteo$Var1 == "Masculino")
```


Cambios de nombres a las bases de datos creadas.

```{r}
names(CandidatAs) <- c("Femenino", "anio","UBIGEO","FrecuenciaMujeres")
names(CandidatOs) <- c("Masculino", "anio","UBIGEO","FrecuenciaVarones")
```

Usamos el comando "merge" para unir las dos bases anteriores entre UBIGEO y anio.

```{r}
DataConteo=merge(CandidatOs,CandidatAs,by.x=c("UBIGEO","anio"),by.y=c("UBIGEO","anio"))
```

Seleccionamos las vables que utilizaremos.

```{r}
DataConteo=select(DataConteo, UBIGEO, anio,FrecuenciaMujeres,FrecuenciaVarones)
```

Creamos una variable "el número de candidatos".

```{r}
DataConteo$FrecuenciaTotal=DataConteo$FrecuenciaMujeres+DataConteo$FrecuenciaVarones
```

Creamos las variables sobre porcentajes de mujeres candidatas y hombres candidatos

```{r}
DataConteo$Porcentaje_Mujeres=(DataConteo$FrecuenciaMujeres/DataConteo$FrecuenciaTotal)*100
DataConteo$Porcentaje_Varones=(DataConteo$FrecuenciaVarones/DataConteo$FrecuenciaTotal)*100
```

Resumen de las variables

```{r}
summary(DataConteo$Porcentaje_Mujeres)
summary(DataConteo$Porcentaje_Varones)
```

El comando na.omit sirve para eliminar 
```{r}
DataConteo <- na.omit(DataConteo)
```

Juntamos la data anterior con Ubigeo para saber los nombres.
```{r}
DataConteo=merge(DataConteo,Ubigeo,by="UBIGEO",all.x = TRUE)
```
Reordenamos la base de datos de mayor a menor por el Porcentaje de Mujeres. 
Usamos el comando order para lo mencionado.


```{r}
DataConteo <- DataConteo[with(DataConteo, order(-DataConteo$Porcentaje_Mujeres)), ]
```


¿Cuales son las provincias donde más participan las mujeres en elecciones?
  
```{r} 
head(DataConteo, 5)
```

Guarda la base de datos

```{r} 
library(openxlsx) #install.packages("openxlsx")
write.xlsx(DataConteo,"DataConteo.xlsx")
```

##### GRÁFICOS BOXPLOT

```{r} 
ggplot(aes(y = Porcentaje_Mujeres, x = anio), data = DataConteo) + geom_boxplot(fill=2:6)+theme_bw()+ylim(0,100)+labs(x="Año de elección provincial")
```

```{r} 
ggplot(aes(y = Porcentaje_Varones, x = anio), data = DataConteo) + geom_boxplot(fill=2:6)+theme_bw()+ylim(0,100)+labs(x="Año de elección provincial")
```

Filtremos la base de datos para obtener solo los datos del 2018. Utilizamos el comando "subset" para ello.

```{r} 
DataConteo2018 <- subset(DataConteo, DataConteo$anio == "2018")
DataConteo2018 <- DataConteo2018[with(DataConteo2018, order(-DataConteo2018$Porcentaje_Mujeres)), ] #
head(DataConteo2018, 5)
```


En Cañete, Putumayo, Sechura, Grau y Tarma son las 5 provincias con mayor porcentaje de participación de las mujeres como candidatas a regionas o alcaldesas.

**[PREGUNTA 4: ¿En qué provincias postulan más las mujeres a las alcadías provinciales?](#mark)<a name="id8"></a>**


Seleccionar un subconjuntos de datos de las mujeres candidatas al alcalde provincia.
```{r} 
CandidatosAalcaldes <- subset(Candidatos, Candidatos$Cargo == "ALCALDE PROVINCIAL")
```

Crear una tabla por sexo, ubigeo y anio
```{r} 
TablaAlcaldes=as.data.frame(table(CandidatosAalcaldes$Sexo,CandidatosAalcaldes$UBIGEO,CandidatosAalcaldes$anio))
```

Filtramos la tabla por Femenino
```{r} 
TablaAlcaldesAs <- subset(TablaAlcaldes, TablaAlcaldes$Var1 == "Femenino")
```

Filtramos la tabla por Masculino
```{r} 
TablaAlcaldEs <- subset(TablaAlcaldes, TablaAlcaldes$Var1 == "Masculino")
```

Renombramos las variables de nuevas bases de datos creadas
```{r} 
names(TablaAlcaldesAs) <- c("Femenino", "UBIGEO","anio","FrecuenciaMujeres")
names(TablaAlcaldEs) <- c("Masculino", "UBIGEO","anio","FrecuenciaVarones")
```

Juntamos ambas bases de datos
```{r} 
DataConteoAlcades=merge(TablaAlcaldesAs,TablaAlcaldEs,by.x=c("UBIGEO","anio"),by.y=c("UBIGEO","anio"))
```

Seleccionar las variables de la bases de datos
```{r} 
DataConteoAlcades=select(DataConteoAlcades, UBIGEO, anio,FrecuenciaMujeres,FrecuenciaVarones)
```

Crear una nueva variable, suma de la cantidad de total de candidatos a alcaldes
```{r} 
DataConteoAlcades$FrecuenciaTotal=DataConteoAlcades$FrecuenciaMujeres+DataConteoAlcades$FrecuenciaVarones
```

Calcular el porcentaje de mujeres a alcaldes
```{r} 
DataConteoAlcades$Porcentaje_Mujeres=(DataConteoAlcades$FrecuenciaMujeres/DataConteoAlcades$FrecuenciaTotal)*100
```

Calcular el porcentaje de varones a alcaldes
```{r} 
DataConteoAlcades$Porcentaje_Varones=(DataConteoAlcades$FrecuenciaVarones/DataConteoAlcades$FrecuenciaTotal)*100
```

Usar el comando "merge" para juntar la base de datos por ubigeo
```{r} 
DataConteoAlcades=merge(DataConteoAlcades,Ubigeo,by="UBIGEO",all.x = TRUE)
```

Ordenar la base de datos de mayor a menor
```{r} 
DataConteoAlcades <- DataConteoAlcades[with(DataConteoAlcades, order(-DataConteoAlcades$Porcentaje_Mujeres)), ] #
```

El comando "head" muestra las cinco primeras filas.
```{r} 
head(DataConteoAlcades, 5)
```

Ordenar la base de datos de menor a mayor
```{r} 
DataConteoAlcades <- DataConteoAlcades[with(DataConteoAlcades, order(DataConteoAlcades$Porcentaje_Mujeres)), ] #
```

El comando "head" muestra las cinco primeras filas.
```{r} 
head(DataConteoAlcades, 5)
```


#### PARA GUARDAR LA BASE DATOS CREADA
```{r} 
##install.packages("openxlsx") 
library(openxlsx) 
# Se usa el comando "write.xlsx"  para guardar datos en la data de excel. 
write.xlsx(DataConteoAlcades,"DataConteoAlcades.xlsx")
```

#### GRÁFICOS BOXPLOT
```{r} 
ggplot(aes(y = Porcentaje_Mujeres, x = anio), data = DataConteoAlcades) + geom_boxplot(fill=2:6)+theme_bw()+ylim(0,100)+labs(x="Año de elección provincial")
```

```{r} 
ggplot(aes(y = Porcentaje_Varones, x = anio), data = DataConteoAlcades) + geom_boxplot(fill=2:6)+theme_bw()+ylim(0,100)+labs(x="Año de elección provincial")
```

Crear una base de datos de provincias con ninguna candidata a alcalcde
```{r} 
NingunaMujerCandidataAlcade=DataConteoAlcades[which(DataConteoAlcades$Porcentaje_Mujeres == 0),]
```

Filtremos la base de datos para obtener solo los datos del 2018. Utilizamos el comando "subset" para ello.

```{r} 
DataConteoAlcades2018 <- subset(DataConteoAlcades, DataConteoAlcades$anio == "2018")
DataConteoAlcades2018 <- DataConteoAlcades2018[with(DataConteoAlcades2018, order(-DataConteoAlcades2018$Porcentaje_Mujeres)), ] #
head(DataConteoAlcades2018, 5)
```
Ordenamos la base de datos según el 2018.
```{r} 
DataConteoAlcades2018 <- DataConteoAlcades2018[with(DataConteoAlcades2018, order(DataConteoAlcades2018$Porcentaje_Mujeres)), ] #
head(DataConteoAlcades2018, 5)
```
Provincias donde no han postulado mujeres al cargo de alcades
```{r} 
NingunaMujerCandidataAlcade2018=DataConteoAlcades2018[which(DataConteoAlcades2018$Porcentaje_Mujeres == 0),]
NingunaMujerCandidataAlcade2018[, "Provincia"]
```

